【裁判字號】    95,台上,2845
【裁判日期】    950525
【裁判案由】    偽造有價證券
【裁判全文】
最高法院刑事判決            九十五年度台上字第二八四五號
    上  訴  人  甲○○
                        6號7.
上列上訴人因偽造有價證券案件，不服台灣高等法院中華民國九
十二年三月十八日第二審判決（九十二年度上訴字第二四一號，
起訴案號：台灣台北地方法院檢察署九十年度偵字第六八０五號
），提起上訴，本院判決如下：
    主  文
原判決撤銷，發回台灣高等法院。
    理  由
本件原判決認定：上訴人即被告甲○○明知票號ＵＪ00000
00號、票面金額新台幣（下同）八百萬元、付款人彰化商業銀
行東三重分行（下稱東三重彰銀）、發票人為中美火腿食品工業
股份有限公司（下稱中美公司）賴學禮、尚未填載發票日期之支
票一紙（下稱系爭支票），係告訴人賴學禮於民國八十四年六、
七月間，委由媳婦賴李愛蘭持向其借用同額現款所交付，以供擔
保之用，事後因告訴人未取得同額款項，遂向上訴人索討系爭支
票，惟上訴人因告訴人之子賴宗宏、媳賴李愛蘭向其借款達八百
萬元，尚未清償，為取得更多之擔保，竟向告訴人佯稱系爭支票
已遺失，告訴人遂於八十四年八月二十五日，向東三重彰銀申報
掛失止付，詎至八十九年十一月二十八日，因上訴人與賴宗宏、
賴李愛蘭間之借貸未全部清償，上訴人為抵債，竟起意供行使之
用，於同日未經授權擅自填載發票日期為八十九年十一月二十八
日，完成發票行為，持向第一商業銀行民生分行提示兌領而行使
之，嗣經台北市票據交換所以該票據經人行使以「掛失空白票據
」理由退票函送警方循線查獲等情，因而撤銷第一審諭知上訴人
無罪之判決，改判論處上訴人意圖供行使之用，而偽造有價證券
罪刑，固非無見。
惟查：審理事實之法院，對於依法應行調查之證據，應詳為調查
，綜合調查所得之證據資料，本於經驗法則及論理法則定其取捨
，並將取捨證據及得心證之理由於判決內詳為說明；如事實尚非
明確，基於公平正義之維護或對被告之利益有重大關係事項，而
有應調查之證據未予調查，遽予判決者，即有應於審判期日調查
之證據而未予調查之違法。原判決採信告訴人之陳述及其媳賴李
愛蘭之證言，暨告訴人業已辦理掛失止付手續，據以論斷系爭支
票係告訴人託賴李愛蘭持向上訴人借款八百萬元，因上訴人未交
付款項並佯稱支票遺失，始據以辦理掛失止付，上訴人未經授權
擅自填載日期，自屬偽造。（原判決理由二(二)(三)）然告訴人主張
之借款事實已為上訴人所否認。關於告訴人掛失支票部分，證人
賴李愛蘭於第一審證稱：「……我與被告聯繫，他稱要看看手上
有多少錢能借給我，後來告知我可以借八百萬元，這時我才知會
我公公徵詢八百萬元可否，我公公說好，我便在支票上面填寫八
百萬元……」（第一審卷第六十六頁），如果無訛，是否指告訴
人已知悉該支票係已填載金額並係在上訴人處遺失？惟依卷附票
據掛失止付通知書、遺失票據申報書（偵查卷第十三頁、第十四
頁）之記載，顯示系爭支票係於八十四年八月十七日在中美公司
遺失，金額與發票日期均為空白。告訴人於警訊並陳稱不知系爭
支票金額為何人填載等語（偵查卷第五頁背面），如果借款乙節
屬實，告訴人亦知悉相關情事，何以仍有上開齟齬？又上訴人於
第一審提出告訴人登報將系爭支票與ＵＪ0000000、ＵＪ
0000000、ＵＪ0000000、ＵＪ0000000、
ＵＪ0000000號支票同時作廢之報紙影本（第一審卷第一
一一頁、第一一三頁），經第一審向東三重彰銀查詢相關兌領、
提示情形，據函覆面額四百五十萬元，發票日八十四年十月二十
七日之第ＵＪ0000000號支票，與面額二百五十萬元，發
票日八十四年四月八日之ＵＪ0000000號支票，已各於八
十五年一月十九日、同年四月五日辦理撤銷付款委託；另ＵＪ0
000000、ＵＪ0000000、ＵＪ0000000號支
票三紙則於八十四年八月二十五日（即與系爭支票掛失之同日）
辦理票據掛失止付，並註明遺失日期均為同月十四日，在公司遺
失，有東三重彰銀函、票據撤銷付款委託申請書、票據掛失止付
通知書、遺失票據申報書等附卷可憑（第一審卷第一二六頁至第
一三三頁）。系爭支票與上開支票五張，是否均為遺失、失竊或
發生其他事故？否則何以告訴人要登報作廢？但該ＵＪ0000
000號支票之發票日在掛失之前，是否已合法交付第三人？何
以告訴人仍一併登報作廢？該二紙已填具面額之支票如已流入市
面，係由何人使用？交付原因為何？持票人為何人？與告訴人有
何爭執？告訴人何以要撤銷付款委託？嗣後如何解決？另三紙空
白支票與系爭支票何以同時掛失？嗣後告訴人有無發現或收回該
支票？相關情形如何？關於告訴人所指向上訴人借款情形，告訴
人於偵查中指稱：「我想他有多少錢就借多少錢；我不知利息多
少。」等語（偵查卷第二十六頁背面），證人賴李愛蘭於第一審
則證稱：「當時我公公（即告訴人）開了一張支票給我，金額與
日期還沒有填寫，要我去向被告借錢，至於借錢金額當時我公公
並沒有告訴我，後來我與被告聯繫，他稱要看看手上有多少錢能
借給我，後來告知我可以借八百萬元，這時我才知會我公公徵詢
八百萬元可否，我公公說好，我便在支票上面填寫八百萬元……
」、「（法官問：你幫你公公向被告調現，有無約定利息？）當
時沒有說。到我公公掛失前，都沒有談到此事……」等語（第一
審卷第六十六頁、第七十一頁），是否指告訴人託賴李愛蘭出面
借款時，並未指明借用之金額，而賴李愛蘭與上訴人洽談借款過
程，亦均未談及利息之約定？嗣後係上訴人提及可借八百萬元始
確認要借用之款項？此與經驗法則是否相合？且告訴人於第一審
亦證稱：「我等了很久都沒有收到匯款，我只有再去向銀行借錢
來應急。」「是在掛失之前向銀行借款」各等語（第一審卷第五
十九頁、第六十一頁），經第一審向東三重彰銀函查中美公司八
十四年借款情形，據覆稱當年貸款共有短期放款（純無擔保）３
筆共二千三百萬元、短期放款（其他副擔保）１筆五百萬元、短
期擔保放款（不動產擔保）５筆共八千一百萬元，中期擔保放款
（不動產擔保）１筆一千萬元，國外遠期信用狀一百萬元，合計
筆，共一億二千萬元，有該覆函（第一審卷第九十頁）可參，
究各該貸款之日期為何？有無發生於掛失前數日者？是否即告訴
人所指部分？相關利率若干？相關貸款手續如何？告訴人是否可
輕易向東三重彰銀以無擔保或有擔保方式取得貸款？若告訴人已
可隨時、輕易向東三重彰銀貸款，其有無再透過賴李愛蘭向上訴
人借款八百萬元之必要？再上訴人與告訴人對上訴人提示系爭支
票前有先以電話通知告訴人乙節均無爭執（偵查卷第三頁背面、
第五頁背面、第一審卷第二十四頁、第六十三頁），果上訴人係
佯稱支票遺失，其取得支票顯無正當權源，何以提示前猶主動與
告訴人聯絡並告知即將提示？上開各節事實如何？均與告訴人之
指訴、證人賴李愛蘭之證言是否屬實攸關，且影響上訴人罪責成
立與否，核屬對被告之利益有重大關係事項，即上訴人於第一審
亦請求調閱告訴人貸款之詳細日期資料以了解中美公司當時是否
確有借款八百萬元之必要（第一審卷第一一０頁、第二十九頁）
，詎原審未予調查、釐清，或說明並無調查之必要即遽為上訴人
不利之判決，自有應於審判期日調查之證據而未予調查之違法。
以上或為上訴意旨所指摘，或為本院得依職權調查之事項，應認
上訴為有理由。按第三審法院應以第二審判決所確認之事實為判
決基礎，刑事訴訟法第三百九十四條第一項前段定有明文。原判
決上述之違背法令，影響於事實之確定，本院無可據以為裁判，
應將原判決撤銷，發回原審法院更為審判。上訴人另於第一審請
求調查ＵＪ0000000至ＵＪ0000000號支票之發票
日，以參酌了解系爭支票交付日期（第一審卷第二十九頁），本
件既經發回，應併予注意。
據上論結，應依刑事訴訟法第三百九十七條、第四百零一條，判
決如主文。
中    華    民    國  九十五  年    五    月  二十五  日
                      最高法院刑事第一庭
                          審判長法官  董  明  霈
                                法官  林  茂  雄
                                法官  張  祺  祥
                                法官  呂  永  福
                                法官  花  滿  堂
      本件正本證明與原本無異
                                      書  記  官
中    華    民    國  九十五  年    六    月    一    日
                                                      Ｋ


司法院資訊處製作；財團法人民間司法改革基金會備份。
